

# Pertemuan 3: Eksplorasi Data

Dalam pertemuan ini kita akan menggunakan 2 paket yaitu `tidyverse` untuk menampilkan hasil deskriptif data dan `ggplot2` untuk visualisasi data. 

Pada paket `tidyverse` kita akan menggunakan beberapa fungsi berikut:

1. `%>%` (fungsi _pipe_)
2. `summarise()` untuk statistik deskriptif (untuk statistik deskriptif yang diperlukan dapat disesuaikan dengan fungsi-fungsi statistik deskriptif dasar yang telah tersedia di `R` seperti `mean()`, `sd()`, `min()`, dsb.)
3. `group_by()` yang digunakan apabila ingin memunculkan hasil deskriptif berdasarkan kelompok-kelompok tertentu (seperti pendidikan, wilayah, dsb.)

Pertama-tama siapkan data yang akan digunakan.

```{r}
rawdata <- read.csv("G:/Mandat/data_latihan.csv", sep=";")
mydata <- rawdata %>% na.omit()
head(mydata)

```


## Statistik Deskriptif

Dalam `R` kita dapat menggunakan fungsi `summary()` untuk memberikan hasil deskriptif yang sederhana. Seperti pada contoh berikut:

```{r}
summary(mydata)
```

Seperti yang terlihat bahwa untuk data-data `numeric` akan menghasilkan nilai minimum, kuartil (1, 2 dan 3), rataan, maksimum dan jumlah _missing value_ (`NA`). Sedangkan pada data `character` hanya memunculkan jumlah datanya saja. Bagaimana dengan hasil pada data `factor`?

### Deskriptif dengan `dplyr`

Pada fungsi `summarise()` statistik deskriptif sebaiknya dilakukan pada masing-masing variabel. Hal ini dilakukan agar hasil tidak terlalu banyak yang justru akan mengganggu dalam memahami deskriptif data. Semimal pada contoh berikut akan menghitung rataan pada variabel tinggi badan (`tinggi`).

```{r}
mydata %>% summarise(
  rataan = mean(tinggi)
)
```

Perhatikan bahwa hasil dari fungsi `summarise()` disajikan dalam bentuk `data.frame`. Penamaan `rataan` hanya untuk menamakan hasil dari fungsi yang digunakan (dalam hal ini `mean()`). Penamaan tersebut sesuai dengan kebutuhan dari pengguna (namun nama tersebut harus seuai dengan format penamaan sebuah `objek` dalam `R`).

Selanjutnya akan ditambahkan dengan fungsi-fungsi lain

```{r}
mydata %>% summarise(
  rataan = mean(tinggi),       # rataan
  median    = median(tinggi),  # nilai tengah
  std.dev   = sd(tinggi),      # standar deviasi
  minimum   = min(tinggi),     # nilai minimum
  maksimum  = max(tinggi),     # nilai maksimum
  jarak     = range(tinggi),   # range
  n_data    = n()              # jumlah data
)
```

Selanjutnya untuk variabel lain dapat dibuat dengan cara yang sama lalu mengganti nama variabelnya saja.


```{r}
mydata %>% summarise(
  rata_rata = mean(berat),
  median    = median(berat),
  std.dev   = sd(berat),
  minimum   = min(berat),
  maksimum  = max(berat), 
  jarak     = range(berat),
  n         = n()
)
```


### Deskriptif Statistik Berdasarkan Kelompok

Untuk mendapatkan deskriptif sesuai dengan kelompok tertentu, maka perlu menambahkan fungsi `group_by(nama_variabel_kelompok)` sebelum fungsi `summarise()`. Semisal pada contoh berikut akan mengelompokkan deskriptif berdasarkan variabel jenis kelamin (`jk`) 

```{r}
mydata %>% group_by(jk) %>% summarise(
  rata_rata = mean(tinggi),
  median    = median(tinggi),
  std.dev   = sd(tinggi),
  minimum   = min(tinggi),
  maksimum  = max(tinggi), 
  jarak     = max(tinggi) - min(tinggi),
  n         = n()
)
```


## Visualisasi Data dengan `ggplot2`

Visualisasi Data adalah salah satu hal yang dapat digunakan untuk menyajikan data dalam bentuk grafik. Grafik ini dapat digunakan untuk melihat distribusi data hingga hubungan antar variabel. Program R pun memiliki fungsi-fungsi yang dapat digunakan untuk membuat sebuah grafik (`plot()`). Namun fungsi `plot()` ini masih merupakan fungsi yang sederhana. Hasilnya, grafik kurang menarik untuk disajikan pada khalayak umum. 

Seperti sebelumnya yang menggunakan paket `tidyverse` untuk meringkas data, dalam membuat grafik kali ini juga akan menggunakan paket yaitu `ggplot2`. Paket `ggplot2` ini memberikan fasilitas bagi penggunanya dalam membuat sebuah grafik yang jauh lebih menarik dibandingkan dengan fungsi `plot()`. Setelah anda memahami jenis-jenis grafik beserta cara penggunaannya, kita dapat menggunakan paket `ggpubr` yang telah disusun khusus untuk kebutuhan publikasi/penerbitan (penggunaan paket ini tidak akan dibahas dalam pertemuan ini).

Setelah instalasi paket `ggplot2` selesai, selanjutnya kita dapat mengaktifkan paket tersebut dengan perintah

```{r}
library(ggplot2)
```

**Perhatikan** bahwa dalam membuat grafik (khususnya saat menggunakan paket `ggplot2`) sangat perlu menentukan terlebih dahulu hal-hal berikut:

1. **Data** yang akan digunakan.
2. **Variabel mana yang akan menjadi Variabel pada Axis X dan Variabel pada Axis Y**. Biasanya Axis X untuk variabel bebas dan Axis Y untuk variabel terikat. Namun dalam praktiknya tidak harus sesuai dengan kebiasaan tersebut. 
3. **Jenis grafik yang akan digunakan**. Mengetahui grafik yang akan digunakan akan membatu kita dalam menentukan variabel mana saja yang dapat digunakan untuk grafik tersebut.
4. **Label-label** seperti label untuk judul, subjudul, axis x, axis y, dll.
5. **Tema Grafik** untuk paket `ggplot2`

Poin 1 hingga 3 adalah yang wajib tersiapkan. Sedangkan poin 4 dan 5 adalah untuk keperluan estetik dalam pembuatan grafik yang bertujuan agar grafik menjadi lebih menarik dan mudah dipahami.


### Diagram Batang

Grafik batang merupakan grafik yang digunakan untuk menunjukkan distribusi frekuensi dari data. Grafik batang lebih sering digunakan untuk menunjukkan perbedaan jumlah dari data yang bertipe kategorik seperti jenis kelamin, asal daerah, status pernikahan, jumlah penjualan dalam kurun waktu tertentu, dsb. Sebelum kita akan membuat sebuah grafik batang, kita persiapkan datanya terlebih dahulu dengan menggunakan kode-kode berikut:

```{r}
jph <- c(34, 25, 69, 40, 30, 32, 45)
hr  <- c("Sen", "Sel", "Rab", "Kam", "Jum", "Sab", "Min")
x   <- data.frame(Hari = hr, Pasien = jph)
x
```

Keterangan:

- objek `jph` adalah objek yang menyimpan jumlah kunjungan pasien harian dalam 1 minggu.
- objek `hr` adalah nama-nama hari dari Hari Senin hingga Minggu.
- objek `x` adalah kerangka data (`data.frame`) yang memuat variabel Hari dengan isian objek `hr` dan variabel Pasien dengan isian objek `jph`.


Fungsi yang sudah ada untuk membuat grafik batang adalah `barplot()`. Fungsi ini memberikan hasil yang sangat sederhana dan lebih cocok digunakan untuk sebuah laporan. Pertama-tama kita tentukan terlebih dahulu data, variabel x dan y, dan jenis grafik yang sudah tentu menggunakan grafik batang:

1. data -> `x`
2. variabel x -> `x$Hari`; variabel y -> `x$Pasien` (`Pasien` dan `Hari` ada didalam objek `x`)
3. jenis grafik -> grafik batang (`barplot()`)

Berikut adalah cara membuat grafik batang dengan menggunakan perintah `barplot()`:

```{r}
barplot(x$Pasien, names.arg = x$Hari, 
        main = "Grafik Batang dengan Fungsi barplot()",
        xlab = "Hari", 
        ylab = "Jumlah Kunjungan Pasien Harian", 
        ylim = c(0, 80))
```

Penjelasan:

- `x$Pasien`, setelah adalah data pasien harian yang akan menentukan tinggi batang dari grafik.
- `names.arg = x$Hari` adalah penentuan label dari masing-masing batang. Dalam kasus ini label pada masing-masing batang sesuai dengan data hari `x$Hari`.
- `main = ""` digunakan untuk menentukan judul dari grafik batang.
- `xlab = ""` digunakan untuk menentukan judul dari Axis X.
- `ylab = ""` digunakan untuk menentukan judul dari Axis Y.
- `ylim = c(min, max)` digunakan untuk menentukan batas bawah (`min`) dan batas atas (`max`) dari Axis Y. **_Tambahan ini biasanya diperlukan jika grafik yang muncul memiliki batas atas dan bawah Axis Y kurang sesuai_**.

Selanjutnya kita akan menggunakan paket `ggplot2` untuk menyajikan grafik batang yang lebih menarik. Berikut adalah fungsi untuk membuat grafik batang dengan menggunakan paket `ggplot2`:

```{r}
ggplot(x, aes(y=Pasien, x=Hari, fill=Hari, colour=Hari)) + 
  geom_col() +
  labs(title = "Jumlah Laki-laki dan Perempuan",
       subtitle = "Latihan Membuat Grafik dengan R") +
  xlab("Hari") + 
  ylab("Jumlah Kunjungan Pasien Harian") +
  theme_bw() + 
  theme(legend.position = "none")
```

Penjelasan:

- `ggplot(x, aes())` adalah fungsi untuk membuat sebuah objek `ggplot` dengan `x` adalah **datanya** dan `aes()` untuk mengisikan **variabel x** (data `x$Hari`) dan **variabel y** (data `x$Pasien`).
- `fill` bertujuan untuk memberi warna batang (harus sama dengan `x` pada `aes()` agar setiap batang memiliki warna yang berbeda). Hal ini dikarenakan setiap batang merepresentasikan hari (variabel `x`). Bagian ini dapat dihilangkan apabila tidak diperlukan.
- `colour` sama seperti `fill` namun untuk warna garis.
- `geom_col()` adalah perintah untuk membuat grafik batang untuk `ggplot`.
- `labs()` digunakan untuk menambahkan judul dan subjudul.
- `xlab()` digunakan untuk memberikan label axis x.
- `ylab()` digunakan untuk memberikan label axis y.
- `theme_bw()` bertujuan untuk menentukan tema `black and white` pada grafik.
- `theme(legend.position = "none")` digunakan untuk menghilangkan legenda pada grafik. Bagian ini dapat dihilangkan apabila tidak diperlukan.
- `+` ini bertujuan menambahkan fungsi untuk `ggplot()` diawal baris. Berbeda dengan fungsi `barplot()` yang hanya memerlukan fungsi tersebut untuk membuat grafik, dalam `ggplot2` diperlukan beberapa fungsi yang dihubungkan dengan operator `+`.


### Histogram 

Histogram merupakan grafik batang yang dapat menunjukkan seberapa sering suatu nilai yang berbeda terjadi. Histogram lebih sering digunakan untuk melihat distribusi dari suatu data. Berbeda dengan grafik batang, kita perlu menggunakan data numerik dalam membuat sebuah histogram. Perbedaan utama dari histogram dan grafik batang adalah tidak adanya jarak antar batang pada histogram sedangkan pada grafik batang memiliki jarak antar masing-masing batangnya. 

Data yang akan digunakan yntuk membuat grafik batang adalah data yang disimulasikan berdistribusi normal dengan menggunakan fungsi `rnorm()`. Berikut adalah kode untuk membuat simulasi data yang berdistribusi normal:

```{r}
set.seed(152)
mydata <- data.frame(x = rnorm(100,5,2))
```

Selanjutnya kita membuat histogram dengan menggunakan fungsi `hist()` yang telah tersedia pada program R saat melakukan instalasi program R:

```{r}
hist(mydata$x)
```

Selanjutnya kita akan menggunakan perintah yang tersedia pada paket `ggplot2`:

```{r}
ggplot(mydata, aes(x)) + 
  geom_histogram(binwidth = 1.3) +
  theme_bw()
```

Penjelasan:

- `ggplot(data, aes(x))` adalah fungsi untuk membuat sebuah objek `ggplot` dari data `mydata` dengan variabel x nya adalah `x`
- `geom_histogram(binwidth = 1)`
  * `geom_histogram()` adalah fungsi untuk membuat histogram menggunakan `ggplot`
  * `binwidth` adalah lebar dari masing-masing batang. Biasanya ditentukan apabila kita ingin mengetahui perbedaan hasil pada lebar batang yang kecil dengan yang besar.
- `theme_bw()` bertujuan untuk menentukan tema `black and white` pada plot

Selanjutnya bandingkan dengan histogram yang memiliki `binwidth` yang lebih besar:
```{r}
ggplot(mydata, aes(x)) + 
  geom_histogram(binwidth = 3) +
  theme_bw()
```

> Dalam membuat histogram hanya memerlukan 1 variabel yaitu variabel x saja. Namun ini tak berarti bahwa histogram hanya digunakan untuk melihat distribusi variabel bebas saja.

Agar batang-batang terlihat seolah-olah dipisahkan, kita dapat menambahkan `colour` pada fungsi `geom_histogram()` seperti pada contoh berikut:

```{r}
ggplot(mydata, aes(x)) + 
  geom_histogram(binwidth = 1.3, colour = "white") +
  theme_bw()
```

### Box Plot
Box Plot dapat menggambarkan sebaran data yang bersifat `numerik`. Box plot dibuat dengan menggunakan nilai-nilai pada ukuran pemusatan data. Nilai-nilai tersebut ialah `1st quartile`, `median`, `3rd quartile`, dan `interquartile range`. Boxplot biasanya digunakan untuk membandingkan distribusi data berdasarkan kelompok tertentu.

Selanjutnya kita akan menggunakan 3 data berbeda yang bersebar normal untuk menunjukkan keunggulan dalam menggunakan box plot.

```{r}
set.seed(17)
x <- round(rnorm(75, 9, 3), 2)
y <- round(rnorm(75, 4, 1), 2)
z <- round(rnorm(75, 11, 6), 2)

xdata <- data.frame(label = c(rep(c("x","y","z"), each=75)),
                   value = c(x, y, z))
head(xdata)
```
Penjelasan:

1. `set.seed()` merupakan fungsi untuk mengunci angka acak yang akah dibuat (dalam kasus ini angka acak dibuat dengan fungsi `rnorm`)
2. `rnorm(n, mean, sd)` merupakan fungsi untuk membangkitkan angka acak sebanyak `n` yang berdistribusi normal dengan rataannya adalah `mean` dan standar deviasinya adalah `sd`
3. `rep(c("x","y","z"), each=75)`, `rep()` adalah fungsi untuk membuat replika (dalam kasus ini replika yang dibuat adalah `x`, `y` dan `z` masing-masing sebanyak `75` replika sesuai dengan `n` pada `rnorm`)
4. `xdata` adalah objek untuk menyimpan `x`, `y` dan `z` dalam `data.frame` 
5. `label` dalam `data.frame` digunakan untuk menyesuaikan kelompok sesuai dengan `x`, `y` dan `z`

Sebagai tambahan, untuk melihat distribusi data dapat menggunakan fungsi `summarise()`.

```{r}
xdata %>% group_by(label) %>% summarise(
  n       = n(),
  rataan  = mean(value),
  std.dev = sd(value),
  min     = min(value),
  median  = median(value),
  max     = max(value)
) 
```

Selanjutnya adalah membuat `boxplot` dengan menggunakan perintah `boxplot()` pada `R`

```{r, fig.show="hold", out.width = "75%", out.height= "75%", fig.align = 'center'}
boxplot(x, y, z,
        names = c("x", "y", "z"))
```

Lalu kita bandingkan hasilnya dengan menggunakan paket `ggplot2`
```{r, out.width = "75%", out.height= "75%", fig.align = 'center'}
ggplot(xdata, aes(x=label, y=value)) +
  geom_boxplot(outlier.colour = "red") +
  theme_bw()
```

penjelasan:

* `ggplot(data, aes(x=label, y=value))` adalah perintah untuk membuat sebuah objek ggplot dengan nilai `value` sebagai `y` dan `label` menjadi warna pembeda di setiap nilai `y` menggunaan data `data`
* `geom_boxplot(outlier.colour = "red")`
  - `geom_boxplot()` adalah perintah untuk membuat box plot menggunakan `ggplot`
  - `outlier.colour = "red"` memberikan warna merah pada garis box plot (optional)


### Scatter Plot
Scatter Plot (diagram pencar) merupakan diagram (titik) yang dibuat dengan tujuan untuk melihat hubungan dari 2 nilai/variabel `numeric`. Hubungan tersebut dapat terlihat dari pola titik-titiknya. Apabila titik-titik dalam diagram pencar menuju kearah kanan atas dari kiri bawah, maka terdapat hubungan yang positif dari kedua nilai/variabel. Arah sebaliknya menyatakan hubungan yang negatif. Kita akan menggunakan `mydata` untuk menunjukkan hubungan yang positif dan negatif dari 2 variabel.

```{r}
summary(rawdata)

```

Menggunakan perintah `plot` pada program R:
```{r, fig.align = 'center'}
plot(x = rawdata$tinggi, y = rawdata$berat)
```

XXXXXX

```{r, out.width = "75%", out.height= "75%", fig.align = 'center'}
ggplot(rawdata, aes(tinggi, berat)) +
geom_point(size=2) + 
  theme_bw()
```

penjelasan:

* `ggplot(mydata, aes(tinggi, berat))` adalah perintah untuk membuat sebuah objek ggplot dengan nilai `tinggi` sebagai `x` dan `berat` sebagai `y` menggunaan data `mydata`
* `geom_point()` adalah perintah untuk membuat diagram pencar 
  - `size=2` adalah perintah untuk mengubah ukuran titik diagram pencar menjadi sebesar 2 poin
